臺灣士林地方法院民事判決　　　　　　　 92年度訴字第967號
原　　　告　丁○○
　　　　　　　　　　　　8 號.
　　　　　　丙○○
　　　　　　甲○○
　　　　　　乙○○
共　　　同
訴訟代理人　黃福雄律師
　　　　　　黃慧婷律師
　　　　　　周奇杉律師
被　　　告　戊○○○
訴訟代理人　王東山律師
複　代理人　李美寬律師
　　　　　　許文生律師
　　　　　　林孝甄律師
上列當事人間給付退夥分配金等事件，本院於94年2月25日言詞
辯論終結，判決如下：
    主  文
原告之訴及假執行之聲請均駁回。
訴訟費用由原告負擔。
    事實及理由
甲、程序方面：
    按訴狀送達後，原告不得將原訴變更或追加他訴，但經被告
    同意者，不在此限，民事訴訟法第255 條第1 項第1 款定有
    明文。本件原告起訴請求：「被告應為兩造土地之合夥分配
    結算並給付原告退夥分配金至少新台幣（下同）5,000,000
    元（詳細金額待合夥分配結算明確後補正給付之金額）」；
    嗣於民國93年7 月28日言詞論期日變更為：「被告應予原告
    就兩造之合夥清算，並將附表所示合夥土地依三分之二比例
    移轉登記予原告」，被告於同一期日表明同意原告所為辯更
    ，依前揭法條規定，即無不合，應予准許。
乙、實體方面
一、原告起訴主張：原告被繼承人李金璋於84年1 月22日與被告
    書立「合夥協議書」（下稱：系爭協議），雙方約定就坐落
    台北縣汐止鎮○○段1419、1426、1426-1、1426-2、1426-3
    、1426-4、1428、1429、1430號等9 筆土地（以下簡稱：系
    爭土地）成立合夥，合夥金額90,000,000元，由李金璋占三
    分之二股權，計60,000,000元；另由被告占三分之一股份計
    30,000,000元。嗣其中1426-1及另分割增加1426-6地號經政
    府徵收，核發補償款14,137,200元。李金璋於91年3 月12
    日去世，原告為李金璋之全體繼承人。系爭合夥因僅存1 人
    而告解散，依法即應加以清算，且系爭合夥並無債務，現存
    9 筆土地即為全部之現存財產，應依原告三分之二、被告三
    分之一之比例為系爭9 筆土地之分配，為此主張應就兩造間
    間合夥法律關係為清算，並依民法第699 條規定，訴請被告
    移轉土地。又李金璋與被告間業已達成債務承擔之合意，於
    李金璋與被告間即屬有效，縱其中20,000,000元部分未辦妥
    借貸債務人名義更換，仍無礙該等效力之發生。又本件系爭
    土地業已取得建築線及建築執照，應無系爭協議第7 條之適
    用。並聲明：(一)被告應與原告就兩造之合夥清算，並就如附
    表所示土地移轉登記予原告。(二)願供擔保，請准宣告假執行
    。
二、被告方面：原告應依系爭議書之約定履行，除已承擔之農會
    債務40,000,000元外，應再繳納20,000,000元，以符合夥協
    議書之約定。又依協議書第5 條約定，被告所有權之移轉義
    務應待原告辦妥借貸債務人更換完竣即承擔60,000,000元之
    債務後始需履行，原告既未完全承擔60,000,000元之貸款，
    被告自無移轉義務。兩造於訴訟中之和解過程，原告確曾答
    應返還該筆20,000,000元之借款及利息，耐因原告不願返還
    當初被告之30,000,000元出資額，是和解未能成立。又原告
    未承擔之20,000,000元部分，確係向被告借貸，非屬合夥債
    務，被告就此主張同時履行抗辯。再本件因李金璋未能依系
    爭協議書第7 條約定於一年內取得勝訴判決，故雙方應依協
    議書第7 條約定處理。並聲明：(一)原告之訴及假執行之聲請
    均駁回。(二)如受不利判決，願供擔保請准宣告免為假執行。
三、兩造不爭執之事實：
  (一)原告被繼承人李金璋與被告於84年1月22日訂立系爭協議。
  (二)原告被繼承人李金璋已於91年3 月12日死亡，原告為李金璋
    之全體繼承人。
  (三)李金璋以其配偶即原告丁○○之名義，向汐止市農會承擔被
    告以系爭土地所為借款中之40,000,000元債務。
四、按當事人間因訂立契約而成立法律關係所衍生之紛爭應如何
    適用法律，屬法院之職權，法院於適用法律前所應認定之事
    實，除非當事人約定之內容違反強制或禁止規定而當然無效
    ，可不受拘束外，仍應以該契約約定之具體內容為判斷基礎
    ，不得捨當事人之特別約定，而遷就法律所規定之有名契約
    內容予以比附適用，此乃私法自治、契約自由原則之體現（
    最高法院91年台上字第2405號、92年台上字第2374號判決意
    旨參照）。次按民法之合夥，係指二人以上互約出資以經營
    共同事業，分享其營業所生之利益及分擔所生損失之契約，
    此觀之民法第667 條第1 項之規定自明，是合夥應就如何出
    資及共同事業之經營為確實之約定，始足當之，倘僅單純出
    資取得財產，而未約定經營共同事業者，縱將來可獲得相當
    之利益，亦僅屬合資或共同出資之無名契約，尚與合夥有間
    （最高法院92年台上字第608 號判決意旨參照）。經查：
  (一)原告被繼承人李金璋與被告間所訂定之系爭協議書，雖名之
    為「合夥協議書」，惟其中第4 條約定：「前述土地現向汐
    止鎮農會借貸新台幣陸仟萬元正，甲方（即李金璋）應於簽
    訂本書日起貳星期內承受貸款，並辦妥借貸換單」；第5條
    約定：「乙方（即被告）於甲方辦妥借貸債務人更換完竣時
    ，乙方應將其中1426地號之產權三分之二產權過戶甲方。增
    值稅甲方負擔」；第6 條約定：「其餘地號產權仍登記乙方
    名下，爾後前述土地其中任何壹部分出售或徵收，應優先清
    償借款後餘額依股份分配」；第7 條約定：「前述土地現仍
    訴訟中，甲方應於壹年內取得勝訴判決，雙方協同於二年內
    取得建築線，屆時如無法取得建築線，甲方應方之股份無息
    壹次承受，乙方並將所有土地全部過戶予甲」。
  (二)就前開條款第4 、5 、6 條約定之內容觀之，係一方（即原
    告被繼承人李金璋）負承擔60,000,000元債務之義務，他方
    即被告則負移轉系爭1426地號土地所有權，並於處分其餘土
    地時，按應有部分比例分配之義務，而所以僅約明1426地號
    土地，兩造亦確認僅是如協議書所示系爭全部9 筆土地之代
    表（本院93年11月17日言詞辯論筆錄、被告民事答辯五狀）
    ，是就此契約雙方之權利義務關係明確，其給付外觀雖係李
    金璋（或李金璋指定之名義人）承擔被告先前對汐止市農會
    所負債務，然究其實質，其間給付關係則係：1.李金璋向汐
    止市農會貸款60,000,000元並，由被告以系爭土地為李金璋
    之債務供擔保；2.李金璋將所貸得款項給付予被告後；3.被
    告用以清償以自己名義向汐止市農會貸款之60,000,000之縮
    短給付關係，此部分乃李金璋支付價金，用以取得如附表所
    示土地所有權，性質上實屬買賣契約，僅價金清償方式另為
    特別約定而已，與共同事業之經營全然無涉。縱李金璋取得
    土地之後目的在於與被告合作在系爭土地上經營利用，然此
    亦僅係李金璋訂立系爭土地買賣契約之動機，與契約之性質
    無涉，李金璋於購得系爭土地應有部分三分之二後，與被告
    於系爭土地之經營利用或屬共同事業經營之合夥關係，然前
    此雙方間權利義務關係悉依雙方間協議第4 、5 、6 條約定
    定之即足，尚無捨此當事人間單純之約定，而將從無共同事
    業經營之兩方，強行定性該約款亦屬合夥契約之一部分而適
    用繁複合夥契約清算相關規定之必要。
五、依系爭協議書第4 條約定：「前述土地現向汐止鎮農會借貸
    新台幣陸仟萬元正，甲方（即李金璋）應於簽訂本書日起貳
    星期內承受貸款，並辦妥借貸換單」；第5 條約定：「乙方
    （即被告）於甲方辦妥借貸債務人更換完竣時，乙方應將其
    中1426地號之產權三分之二產權過戶甲方」，原告被繼承人
    李金璋應於約定期限即84年1 月22日後2 星期內先為履行之
    義務，並於辦妥「借貸換單」、「更換完竣」時，被告始有
    移轉土地所有權之義務。又債務承擔於債務人與第三人間有
    承擔之合意時，於債務人及第三人間固即受拘束，然原告被
    繼承人與被告間之約定既需辦理「借貸換單」及「更換」，
    顯係約定「免責之債務承擔」（民法第300 條），是原告主
    張李金璋與被告間已生債務承擔效力云云，仍難認業已履行
    系爭協議約定之給付義務。又李金璋及原告迄未履行此向第
    三人汐止市農會承擔20,000,000元或直接給付20,000,000元
    尾款予被告之義務，被告主張尚無依系爭協議第5 條約定履
    行移轉所有權三分之二之義務，自屬有據。
六、至系爭協議第7 條之約定，綜合系爭協議之全般意旨，應係
    雙方就系爭土地所餘應有部分三分之一所為附條件買賣契約
    ，內容係李金璋於2 年無法取得建築線之條件成就時，應以
    30,000,000元之價格購買原告所餘所有土地應有部分三分之
    一，因與原告訴請之標的係依協議第5 條應給付之土地應有
    部分三分之二尚非相同，故條件是否成就，均與被告應否依
    協議第5 條移轉土地應有部分三分之二無涉，於此不贅。又
    本件事證已臻明確，兩造其餘主張、陳述及所提之證據，經
    審酌均與本院前揭判斷不生影響，爰不一一詳予論述，亦附
    此敘明。
七、從而，原告本於上揭原因事實，主張清算兩造間之合夥法律
    關係，並依民法第699 條規定，訴請被告移轉清算後應分配
    予原告之土地，為無理由，應予駁回。又原告受敗訴判決，
    其假執行之聲請即失所依據，應併予駁回。
八、訴訟費用負擔之依據：民事訴訟法第78條。
中　　華　　民　　國　　94　　年　　3 　　月　　25　　日
                  民事第二庭  法  官  王本源
以上正本證明與原本無異。
如對本判決上訴須於判決送達後20日內向本院提出上訴狀。
中　　華　　民　　國　　94　　年　　3 　　月　　30　　日
                              書記官  戴顯澄
附表：
┌──┬──────────────┬────────┐
│編號│      地           號       │ 權  利  範  圍 │
├──┼──────────────┼────────┤
│ １ │汐止市○○段１４１９地號    │應有部分三分之二│
├──┼──────────────┼────────┤
│ ２ │汐止市○○段１４２６地號    │應有部分三分之二│
├──┼──────────────┼────────┤
│ ３ │汐止市○○段１４２６之２地號│應有部分三分之二│
├──┼──────────────┼────────┤
│ ４ │汐止市○○段１４２６之３地號│應有部分三分之二│
├──┼──────────────┼────────┤
│ ５ │汐止市○○段１４２６之４地號│應有部分三分之二│
├──┼──────────────┼────────┤
│ ６ │汐止市○○段１４２８地號    │應有部分三分之二│
├──┼──────────────┼────────┤
│ ７ │汐止市○○段１４２９地號    │應有部分三分之二│
├──┼──────────────┼────────┤
│ ８ │汐止市○○段１４３０地號    │應有部分三分之二│
└──┴──────────────┴────────┘
